最高法院民事判決　　　　　　　　　　　　　　　　　九十一年度台上字第七六號
　　上　訴　人　甲○○
　　訴訟代理人　張
　　上　訴　人　乙○○
　　　　　　　　丁○○
　　　　　　　　丙○○
　　共　　　同
　　訴訟代理人　林梅玉律師
右當事人間請求返還不當得利事件，兩造對於中華民國八十九年三月八日台灣高等法
院第二審更審判決（八十八年度重上更(一)字第九一號），各自提起上訴，本院判決如
左：
    主  文
原判決關於駁回上訴人乙○○、丁○○、丙○○請求上訴人甲○○給付新台幣二百四
十七萬五千八百零一元本息之訴暨該訴訟費用部分廢棄，發回台灣高等法院。
上訴人甲○○之上訴駁回。
第三審訴訟費用關於駁回上訴部分，由上訴人甲○○負擔。
    理  由
本件上訴人乙○○、丁○○、丙○○（下稱乙○○等三人）主張：對造上訴人甲○○
及伊父楊波英與訴外人楊燦英三兄弟於民國三十四年十一月十八日鬮分渠等先父楊慶
古之遺產。其中坐落台北縣海山郡板橋街江子翠字第四崁五番起至十二番止（重測後
為板橋市○○○段第四崁小段五至十二號）及坐落同所大埔尾小段九○、九一番（重
測後為板橋市○○○段大埔尾小段九○、九一號）之土地均歸伊父楊波英單獨取得。
因渠等之鬮分係在三十五年十月二日土地登記規則發布之前，依民法物權編施行法第
三條第二項規定，伊父於拈鬮協議分割遺產時，即有效取得上開土地之所有權，楊波
英於六十四年六月二十二日死亡，由伊共同繼承。因江子翠段大埔尾小段九○、九一
及第四崁小段六、七、八號土地經台北縣政府等機關辦理工程徵收，核發之九○、九
一號土地之補償費新台幣（下同）五十一萬一千五百八十八元及六、七、八號土地之
補償費一千四百八十五萬四千八百十二元應由伊受領。乃甲○○竟以其係各該土地登
記共有人之一，依三分之一比例領得九○、九一號土地之徵收補償費十七萬零二百九
十元（按：五十一萬一千五百八十八元之三分之一應係十七萬零五百二十九元），另
除領取六、七、八號土地之徵收補償費三分之一外並將楊燦英所交還補償費中之六分
之一據為己有，其所得該部分補償費達二分之一為七百四十二萬七千四百零六元，共
計領得七百五十九萬七千六百九十七元（實為七百五十九萬七千九百三十五元），顯
屬民法第一百七十九條所定之無法律上原因而受利益致伊受損害，自應返還與伊。且
甲○○原應移轉登記返還與伊之該被徵收土地已不能返還，依民法第二百二十五條第
二項規定，其所受領之前述補償費亦應交付與伊等情，求為命甲○○給付伊七百五十
九萬七千六百九十七元並加付法定遲延利息之判決。
上訴人甲○○則以：系爭鬮書之訂立僅在於分管耕作，非屬分割之協議。伊依被徵收
土地之登記共有人名義領得補償費，無不當得利可言。楊燦英償還伊所代墊雙方生母
之殯葬費，與被上訴人無涉。又縱認被上訴人得依系爭鬮書約定為請求，亦已罹於消
滅時效期間，伊仍得拒絕給付等語，資為抗辯。
原審以：乙○○等三人主張伊父楊波英及甲○○與楊燦英三兄弟，於三十四年十一月
十八日，拈鬮分析其先父楊慶古之遺產，其中坐落於海山郡板橋街江子翠字第四崁五
番起至十二番止及同所大埔尾小段九○、九一番號土地，分歸楊波英單獨取得之事實
，業據提出祿字本鬮書影本一件為證，甲○○對該鬮書之真正並不爭執，惟以上開情
詞置辯。查系爭鬮書前言約明：「長房甲○○、次房楊波英、三房楊燦英，茲為瓜分
定業，各要成家創業，……將先父從前鬮分遺業，不分厚薄，秉公配搭，自此分」
，又共立該鬮書之證人楊燦英證稱：「拈鬮時，在於分土地之所有權」等語，足認楊
波英、甲○○與楊燦英三兄弟於三十四年十一月十八日所立具系爭鬮書係分割其父遺
產之協議。上訴人辯稱：鬮書之訂立，僅係分管之約定云云，為不足採。因系爭鬮書
成立於三十五年十月二日土地登記規則發布之前，依民法物權編施行法第三條第二項
規定：「物權於未依前項法律登記前，不適用民法物權編關於登記之規定」及最高法
院四十一年台上字第三八六號判例意旨，其當事人依鬮書約定所取得之不動產物權，
縱未經登記，或於台灣光復後未依我國法律辦理登記，於當事人間仍屬有效。是楊波
英於三十四年十一月十八日拈鬮時，應已取得系爭九○、九一及六、七、八號土地之
所有權，不因嗣後該土地之一部分應有部分登記為甲○○名下，而使甲○○得以該登
記事由對抗真正所有權人。且所有權本身並不因消滅時效而消滅，不動產所有人之移
轉登記請求權，縱已因時效而消滅，惟此僅使移轉登記義務人有拒絕給付之抗辯權而
已，並未發生所有權變動之效力，真正所有權人之所有權並未消滅，在所有權存續期
間，對於該不動產被徵收所發放之地價補償費，仍得本於所有權領取，不因徵收機關
依土地總登記簿所載之所有權人為地價補償之對象而受影響。況系爭土地登記為甲○
○名義部分，甲○○原負有移轉返還乙○○等三人之義務，系爭土地於被徵收後，移
轉登記已成給付不能，依民法第二百二十五條第二項規定之法理，此徵收補償費為土
地之代替物，乙○○等三人亦得請求甲○○交付其所領得之地價補償費。按六、七、
八號土地係於八十二年十二月一日公告徵收，九○、九一號土地於八十二年十二月十
七日徵收，故自斯時起算，乙○○等三人請求返還不當得利之時效並未罹於時效而消
滅。甲○○辯稱乙○○等三人之移轉登記請求權已因罹於消滅時效而喪失，並非可採
。至鬮書上另載「扣起（除）田六厘之佃額」為楊波英及甲○○與楊燦英三兄弟生母
之養贍業云云，參之證人楊燦英、張清香、蘇阿萬之證詞，係指同所五號土地，與系
爭土地無關。依台北縣政府函送之系爭土地地價補償費公告發放清冊及工程徵收土地
補償地價歸戶表等件，核算甲○○領取之地價補償費為：(一)系爭九○、九○之二、九
一、九一之二號土地，扣除增值稅後，依序係二萬七千八百二十二元、一萬一千九百
二十四元、九萬四千五百零七元、三萬六千零三十七元，小計為十七萬零二百九十元
。(二)系爭六、七、八號土地依序為三十七萬五千六百六十六元、二百七十七萬三千六
百七十二元、一百七十六萬五千六百三十四元，小計為四百九十一萬四千九百七十二
元。(三)系爭六、七、八號土地之另次補償費依序有二千八百元、二萬零六百七十三元
、一萬三千一百六十元，小計為三萬六千六百三十三元。甲○○總共領得之地價補償
費為五百一十二萬一千八百九十五元。至楊燦英具名領取之地價補償費計二百四十七
萬五千八百零一元部分，應由楊燦英返還乙○○等三人，縱楊燦英將之交與甲○○，
亦屬其兩者間之內部關係，乙○○等三人雖主張因楊燦英同意由其向甲○○請求，即
楊燦英已將其對甲○○之債權讓與伊云云，惟甲○○否認楊燦英對其有該地價補償費
之請求權，乙○○等三人又未證明楊燦英對甲○○有系爭地價補償費之債權並將之讓
與，其此部分之請求，尚屬無據。甲○○既非真正之所有權人，其無法律上之原因領
取上開地價補償費，自屬不當得利。從而乙○○等三人依民法第一百七十九條、第二
百二十五條第二項之規定，請求甲○○返還所領取之補償費五百一十二萬一千八百九
十五元，洵屬有據，應予准許。逾此部分之請求，為無理由，不應准許等詞，因而將
第一審所為命甲○○給付超過五百一十二萬一千八百九十五元本息部分廢棄，改判駁
回乙○○等三人在第一審之訴，及駁回甲○○之其餘上訴，為其判斷之基礎。
關於廢棄發回部分：
查乙○○等三人於原審主張：前揭大埔尾小段八五地號土地係由楊燦英取得，而甲○
○領取之同址九○、九一、六、七、八及八五號土地之補償費應分別歸還伊及楊燦英
，伊則同意楊燦英以其所領得之補償費全部，與其領得之八五地號補償費全部扣減，
以定其是否應退補或尚可向甲○○或伊請求差額之方式找補（見原審卷九二頁計算表
），其間之法律關係即屬債之移轉，伊已先給付楊燦英二百四十七萬五千八百零五元
，並受讓其對甲○○同額之債權，雖未立有字據，於楊燦英受領伊該款項同時，已發
生債權讓與之效力，伊就此部分之金額可本於債權人之地位，直接向甲○○為請求，
並以本訴狀之送達資為債權讓與之通知等語（見原審卷八八、八九頁）。甲○○則辯
稱：楊燦英係償還伊代墊雙方生母之殯葬費，與乙○○等三人無涉云云，甲○○領取
系爭土地之補償費與楊燦英領取八五號土地之補償費究竟有何關聯？楊燦英領取系爭
土地補償費二百四十七萬五千八百零一元交與甲○○之原因為何？其領取時曾否與兩
造為相互扣減或找補之協議？原審未審認明確，並對兩造前項重要攻擊防禦方法，詳
予勾稽，於判決理由項下說明其取捨意見，徒以前開理由為乙○○等三人不利之判斷
，難謂無理由不備之違法。乙○○等三人上訴論旨，指摘原判決此部分為不當，求予
廢棄，非無理由。
關於駁回甲○○之上訴部分：
查分鬮書為分割遺產之協議，系爭土地依該協議分歸楊波英所有，為原審確定之事實
，而依分鬮當時台灣適用之法律，僅須當事人之意思表示即生效力，楊波英雖未為所
有權登記，但仍可對分鬮協議之當事人甲○○為取得所有權之主張。不因台灣光復後
，甲○○仍登記為己有而受影響；且所有人之所有權亦不因其移轉登記請求權是否罹
於消滅時效而有異。甲○○既非系爭土地真正之所有權人，自無權領取其地價補償費
，原審本此見解，就此部分為甲○○敗訴之判決，經核尚無違誤。甲○○上訴論旨仍
主張其為登記名義上之所有權人，且楊波英之移轉登記請求權已罹於消滅時效，其領
取補償費非屬不當得利云云，並指摘原審採證認事之職權行使為不當，聲明廢棄原判
決，非有理由。
據上論結，本件甲○○之上訴為無理由，乙○○等三人之上訴為有理由，依民事訴訟
法第四百七十七條第一項、第四百七十八條第一項、第四百八十一條、第四百四十九
條第一項、第七十八條，判決如主文。
中      華      民      國    九十一    年      一      月     十一     日
                              最高法院民事第六庭
                                  審判長法官  吳  正  一
                                        法官  劉  福  來
                                        法官  鄭  玉  山
                                        法官  葉  勝  利
                                        法官  徐  璧  湖
      右正本證明與原本無異
                                              書  記  官
中      華      民      國    九十一    年      一      月     三十     日
